【裁判字號】    97,簡,8
【裁判日期】    970630
【裁判案由】    就業服務法
【裁判全文】
臺北高等行政法院判決
                                     97年度簡字第00008號
原      告  甲○○
被      告  桃園縣政府
代  表  人  乙○○縣長）住同.
上列當事人間因就業服務法事件，原告不服行政院勞工委員會中
華民國96年11月6 日勞訴字第0960023389號訴願決定，提起行政
訴訟，本院判決如下：
    主      文
原告之訴駁回。
訴訟費用由原告負擔。
    事實及理由
一、程序說明：
    本件因屬不服行政機關所為罰鍰處分而涉訟，其標的之金額
    為新臺幣（下同）15萬元，係在20萬元以下，依行政訴訟法
    第229 條第1 項第2 款、第2 項規定及司法院民國（下同）
    92年9 月17日（92）院臺廳行一字第23681 號令，應適用簡
    易程序，本院並依同法第233 條第1 項規定，不經言詞辯論
    ，逕行裁判。
二、事實概要：
    原告非法聘僱菲律賓籍逃逸外勞MALLILLIN VICKY BURGAN（
    女，下稱M 君，護照號碼：PP0000000 ）、DAHAY MARIA Vl
    CTORIAUY（女，下稱D 君，護照號碼：PP0000000 ）、FLOR
    ES ALMA BULOSAN （女，下稱F 君，護照號碼：MM286678）
    等3 名外國人至工地從事油漆、清潔等工作，案經被告警察
    局桃園分局於96年6 月1 日查獲，該分局遂於96年6 月8 日
    以桃警分外字第0961011658號函移由被告核處，案經被告審
    查屬實，乃依就業服務法第57條第1 款及第63條第1 項規定
    ，以96年7 月20日府勞外字第0960242164號裁處書處原告罰
    鍰15萬元。原告不服經訴願被駁回，提起行政訴訟。
三、兩造聲明：
  (1)原告聲明求為判決：
    訴願決定及原處分均撤銷。
    訴訟費用由被告負擔。
  (2)被告聲明求為判決：
    原告之訴駁回。
    訴訟費用由原告負擔。
四、兩造之理由：
  (1)原告主張之理由：
    原告與鄰居楊先生居住（租屋）地址為桃園縣春日路1354
      號之3 與春日路1576號1 樓，因為熟識，且楊先生有提供
      其配偶居留證影本乙張給原告，以作為同作臨時工之佐證
      。因原告僅有國小程度，又無法律知識，根本無能力鑑識
      證件之真偽與效用，絕非被告所稱原告有應注意、能注意
      ，而未注意之過失。
    依法人民有自由居住權（被限制居住處分者除外），因此
      楊先生與外籍配偶等人基本上其住居地並未受限，何況從
      本件之警詢前後，均可查知渠等之確實住址（如扣押後、
      遣送前渠等由警方配合到租居處拿取個人衣物），由此可
      證，訴願決定認原告前後筆錄說詞反覆，... 疏未查證，
      應注意、能注意而不注意云云，顯係認定事實違誤。
    依據行政院勞工委員會93年8 月11日勞職外字第09300349
      60號函示：「... 取得合法居留之要件... 在由其出示或
      繳交之證件資料....確信該外國人係獲准居留之外籍配偶
      ，進而聘僱者，似已盡其注意義務，得免其疏失之責。..
      」準此，原告既與鄰居楊先生相互熟識，又有楊先生所提
      供其配偶之「依親居留證」影本，取信沒有法律能力與鑑
      識能力之原告，自是適用上開函示，確信該外國人係獲准
      居留之外籍配偶，以盡注意義務，自當免疏失之責。
  (2)被告主張之理由：
    原告聘僱非法逃逸菲律賓籍之M 、D 、F 君等3 名外國人
      至各工地從事油漆、清潔等工作，案經被告警察局桃園分
      局96年6 月1 日在桃園市○○路725 號前查獲，原告及該
      3 名外國人均坦承不諱，核其行為業已違反就業服務法第
      57條第1 款規定，爰依同法第63條第1 項規定處15萬元罰
      鍰，依法洵無不合，合先指明。
    原告於警方調查筆錄中自承略以：「....為警查獲時，我
      正準備載3 名菲律賓籍之外勞去林口工地。去做油漆工程
      之善後工作，約僱用3 個月，工作時間為8 時至17時，日
      薪約為500 元，因其中1 名是隔壁鄰居楊先生說那是他的
      太太，所以不疑有他，另外2 名也是他們介紹的，至各工
      地從事油漆、清潔等工作....」。該3 名非法逃逸外國人
      於警方調查筆錄中均表示雇主為原告，僱用他們到各工地
      從事油漆、清潔等工作，1 日薪資約800 元。另原告於被
      告96年7 月5 日談話紀錄中表示略以：「....警方所查獲
      該3 名外國人有工作時就會載他們去工地工作，大部分是
      作我油漆完畢後的整理工作較多....因為一直誤以為是鄰
      居的外籍配偶並不知道他們是騙人的，可以提供1 張他們
      的證件影本....」。然原告所稱認為所僱用之外國人為鄰
      居楊先生配偶，而視其所介紹D 、F 君等應為外籍配偶，
      依行政院勞工委員會94年6 月2 日勞職外字第0940503486
      號函釋示：「....得審視外國人是否持證件之「正本」聘
      僱....，該外國人於筆錄中有否自承係以偽（變）造之證
      件欺騙雇主等情形加以判斷....。」依行政院勞工委員會
      所釋示之內容均對其所聘僱外國人需檢驗所持證件之正本
      ，再核對檢附之文件資料（如依親之戶籍謄本等），且該
      外國人是否自承持偽（變）造之證件欺騙雇主。惟原告於
      僱用D 、F 、M 君3 人究否為取得合法居留之外籍配偶身
      分疏未查證，且僅附無法辨識另經查證與D 、F 、M 君3
      人身分不符之居留證影本，應注意能注意而未注意之行為
      ，自有過失。原告係認學識不高，教育程度僅為國小，沒
      有法律知識，無能力鑑識證件之真偽與效用，認其已盡注
      意義務等語，是其主張應係卸責之詞。復依司法院釋字第
      275 號解釋：「人民違反法律上之義務而應受行政罰之行
      為，法律無特別規定時，雖不以出於故意為必要，仍須以
      過失為其責任條件。但應受行政罰之行為，僅須違反禁止
      規定或作為義務，而不以發生損害或危險為其要件者，推
      定為有過失，於行為人不能舉證證明自己無過失時，即應
      受處罰。」另改制前行政法院36年判字第16號判例：「當
      事人主張事實須負舉證責任，倘其所提之證據不足為主張
      事實之證明，自不能認其主張之事實為真實。」稽之上開
      解釋、判例，原告仍不能免責。
五、得心證之要領：
  (1)按「雇主聘僱外國人工作，應檢具有關文件，向中央主管機
    關申請許可。但各級政府及其所屬學術研究機構聘請擔任顧
    問、研究工作者或與在中華民國境內設有戶籍之國民結婚，
    且獲准居留者，不須申請許可。」「雇主聘僱外國人不得有
    下列情事：一、聘僱未經許可、許可失效或他人所申請聘僱
    之外國人。....。」「違反....第57條第1 款....規定者，
    處新臺幣15萬元以上75萬元以下罰鍰。」分別為就業服務法
    第48條第1 項、第57條第1 款及第63條第1 項所明定。又「
    ....如係外籍配偶應徵工作，雖依前開說明無須申請許可，
    即可在華工作，惟仍應具備『與我國設有戶籍之國民結婚』
    及『取得合法居留』之要件，故若雇主對前來應徵之外國人
    除已比對過其所持居留證上之照片及所載資料外，再由其出
    示或繳交之證件資料（例如：依親之戶籍資料等）核對後，
    仍確信該外國人係獲准居留之外籍配偶進而聘僱者，似已盡
    其注意義務，得免其疏失之責。....」為行政院勞工委員會
    93年8 月11日勞職外字第0930034960號函釋在案。
  (2)原告不否認聘僱菲律賓籍之M 、D 、F 君等人，但稱僅有國
    小程度，又無法律知識，根本無能力鑑識證件之真偽與效用
    ，故絕無過失云云。惟查：
    原告於警訊時已自承略以「為警查獲時，我準備載3 名菲
      律賓籍之外勞去林口工地。去做油漆工程之善後去油漬工
      作。我於舊曆過年後才聘用這3 名菲律賓籍之外勞，至今
      約3 個月，她們日薪均約500 元，工作時間為8 時至17時
      ，工作內容為油漆工程之善後雜工，有時當日發放工錢，
      有時2至3 日一次給薪。無供膳宿。我打電話與鄰居楊先
      生連絡再由楊先生通知他們3 人，楊先生年籍資料我不曉
      得。」，M 君述稱略以「96年1 月由甲○○僱用從事油漆
      工作。」，另D 君、F 君亦稱其雇主為原告，是原告與D
      、F 、M 君間有聘僱關係存在之事實洵堪認定。至於，原
      告主張筆錄係為警誘騙，惟查其自承僱用D 、F 、M 君3
      人乙節與其於96年7 月5 日被告勞動及人力資源局談話紀
      錄記載相符，D 、F 、M 君亦指稱原告係雇主，原告就筆
      錄係誘騙乙節復無任何實證，是其主張應係卸責之詞。
    原告雖稱誤以為僱用之D 、F 、M 君3 人為外籍配偶，惟
      參本件原告於警訊筆錄述稱略以「楊先生只告訴我其中一
      名是他太太，故我不疑有他。」即並未就D 、F 、M 君3
      人究否為取得合法居留之外籍配偶身分查證。另其於被告
      談話紀錄則稱略以「因為其中1 名是認識的朋友說是他太
      太，他太太又介紹另外2 名朋友說可以幫忙做，有居留證
      給我看過，說他們是外籍配偶....只有找到1 件當時留的
      證件。」並檢附一依親居留證影本供參。惟所附之文件上
      該外僑姓名為「QU....」與前開D 、F 、M 君3 人之姓名
      均不同，且居留事由為「依親- 妻- 黃麗萍」居留地址為
      「臺北縣板橋市○○路....」據上，該外僑應是男性，居
      留地址亦非桃園縣（按：原告說詞為「鄰居之外籍配偶」
      ），是原告前後筆錄說詞反覆，且所提出之依親居留證影
      本，亦與D 、F 、M 君3 人資料未合，據此，原告於僱用
      時就僱用D 、F 、M 君3 人究否為取得合法居留之外籍配
      偶身分疏未查證，應注意能注意而不注意，即有過失，應
      受處罰。
  (3)本件情節，原告只要加以比對相關人員之身分證件即可查悉
    ，為一般社會通常知識者可以做到之事項，無關學歷之高低
    ，原告所訴非有理由，委無足採。原處分以原告違反就業服
    務法第57條第1 款及第63條第1 項規定，處最低罰鍰15萬元
    ，核無違誤，訴願決定予以維持，亦無不合。原告仍執前詞
    ，訴請撤銷，為無理由，應予駁回。本件事證已臻明確，兩
    造其餘攻擊防禦方法均與本件判決結果不生影響，故不逐一
    論述，併此敘明。
六、據上論結，本件原告之訴為無理由，爰依行政訴訟法第233
    條第1 項、第98條第1 項前段，判決如主文。
中    華    民    國    97    年     6    月   30     日
                       臺北高等行政法院第三庭
                                       法  官  陳心弘
上為正本係照原本作成。
本件以訴訟事件所涉及之法律見解具有原則性者為限，始得於本
判決送達後20日內向本院提出上訴狀並表明上訴理由，如已於本
判決宣示後送達前提起上訴者，應於判決送達後20日內補具上訴
理由（均按他造人數附繕本），且經最高行政法院許可後方得上
訴。
中    華    民    國    97    年     6    月   30     日
                                       書記官  鄭聚恩


司法院資訊處製作；財團法人民間司法改革基金會備份。
